---
title: "30_SOK1016_M1_V23"
author: "30, 20 og 42"
format: pdf
editor: visual
---

```{r}
rm(list=ls()) 
library(tidyverse)
library(lubridate)
library(rjstat)
library(janitor)
library(gdata)
library(httr) 
```

```{r}
#Henter inn data
url <- "https://data.ssb.no/api/v0/no/table/09171/"

query <- '{
  "query": [
    {
      "code": "NACE",
      "selection": {
        "filter": "item",
        "values": [
          "nr23_6",
          "pub2X01_02",
          "pub2X03",
          "pub2X05",
          "nr2X06_09",
          "pub2X06",
          "pub2X09",
          "nr23ind",
          "pub2X10_12",
          "nr2310",
          "nr2312",
          "pub2X13_15",
          "nr2315",
          "nr2316",
          "pub2X18",
          "pub2X19_21",
          "nr2319",
          "pub2X22_23",
          "pub2X24",
          "pub2X25_28",
          "pub2X29_30",
          "pub2X31_32",
          "pub2X33",
          "pub2X35",
          "pub2X36_39",
          "pub2X41_43",
          "pub2X45_47",
          "pub2X49B",
          "pub2X50A",
          "pub2X49A_52",
          "pub2X53",
          "pub2X55_56",
          "pub2X58_63",
          "pub2X64_66",
          "pub2X68A",
          "pub2X68B",
          "pub2X69_75",
          "pub2X77_82",
          "pub2X84",
          "pub2X85",
          "pub2X86_88",
          "pub2X90_97",
          "nr24_5",
          "nr24_",
          "nr24sivil",
          "nr2482",
          "nr25_",
          "nr23_6fn",
          "nr23fn",
          "nr23mark",
          "nrimark"
        ]
      }
    }
  ],
  "response": {
    "format": "json-stat2"
  }
}'

hent_indeks.tmp <- url %>%
  POST(body = query, encode = "json")

df_wide  <-  hent_indeks.tmp %>%
  content("text") %>%
  fromJSONstat() %>%
  as_tibble()

df_wide <- df_wide %>%
    pivot_wider(names_from = statistikkvariabel, values_from = value)
```

```{r}
#Henter inn data
url <- "https://data.ssb.no/api/v0/no/table/09789/"

query <- '{
  "query": [
    {
      "code": "NACE2007",
      "selection": {
        "filter": "item",
        "values": [
          "00-99",
          "01-02",
          "03",
          "05-09",
          "10-33",
          "35-39",
          "41-43",
          "45-47",
          "49-53",
          "55-56",
          "58-63",
          "64-66",
          "68-82",
          "84",
          "85",
          "86-88",
          "90-99"
        ]
      }
    }
  ],
  "response": {
    "format": "json-stat2"
  }
}'

hent_indeks.tmp <- url %>%
  POST(body = query, encode = "json")

df_sysselsatte  <-  hent_indeks.tmp %>%
  content("text") %>%
  fromJSONstat() %>%
  as_tibble()
```

## Oppgave 1

```{r}
#Filtrer ut ut data fra 2021 og ganger med 1000 ettersom tallene er i tusner.
df_syssel2021 <- df_sysselsatte %>%
  filter(år == 2021)

df_syssel2021 <- df_syssel2021 %>%
  mutate(value=value*1000)

df_syssel2021 <- df_syssel2021 %>%
  rename(næring = "næring (SN2007)") %>%
  arrange(næring)

#Fjerner radene som ikke forekommer i begge datasettene.
df_syssel2021 <- df_syssel2021[c(-1,-4,-13, -14),]
```

```{r}
#Kvitter oss med K'ene.
df_wide$kvartal<-gsub("K1", "", df_wide$kvartal)
df_wide$kvartal<-gsub("K2", "", df_wide$kvartal)
df_wide$kvartal<-gsub("K3", "", df_wide$kvartal)
df_wide$kvartal<-gsub("K4", "", df_wide$kvartal)

```

```{r}
df_wide <- df_wide %>%
  rename("år" = "kvartal")

df_wide$år <- as.numeric(df_wide$år)
```

```{r}
#Slår sammen kvartalene slik at vi får tall fra hele 2021.
df_2021 <- df_wide %>%
  filter(år == 2021) %>%
  group_by(næring, år) %>%
  summarise(across(everything(), sum, na.rm = TRUE), .groups = 'drop')

#Velger ut de kolonnene og radene som er relevante for oppgaven. Her tar vi også kun næringer som forekommer i begge datasettene.
df_2021 <- df_2021[24:51, c(1,3,5)]
df_2021 <- df_2021[c(1, 3, 7, 8, 10, 12, 13, 14, 17, 19, 23, 24, 28 ), ]
```

```{r}
#Setter inn kolonnen med antall sysselsatte i det andre datasetter slik at vi får dem samlet på ett sted. Regner så ut BNP per sysselsatt i de forskjellige næringene.
df_2021$Sysselsatte = df_syssel2021$value

df_2021 <- df_2021 %>%
  mutate('BNP per sysselsatt'=df_2021[[3]]*100000/df_2021[[4]])


```

```{r}
#Deler datasettet inn i 3 slik at vi kan lage 3 figurer.
df1 <- df_2021 %>%
  slice(1:4) %>%
  pivot_longer(-næring, names_to = "Kategorier", values_to = "val")

df2 <- df_2021 %>%
  slice(5:8) %>%
  pivot_longer(-næring, names_to = "Kategorier", values_to = "val")

df3 <- df_2021 %>%
  slice(9:13) %>%
  pivot_longer(-næring, names_to = "Kategorier", values_to = "val")
```

```{r}
df1 %>%
  ggplot(aes(x = næring, y = val, fill = Kategorier)) +
  geom_bar(position = "dodge", stat = "identity") +
  theme_light() +
  scale_y_continuous(labels = scales::label_number())+
  theme(legend.text = element_text(size=8), legend.key.size = unit(.3, 'cm')) +
  theme(axis.text.x = element_text(angle = 40, hjust = 1)) +
  scale_x_discrete(labels=c("Bergverksdrift","Bygge- og \nanleggsvirksomhet", "Finansierings- og \nforsikringsvirksomhet", "Fiske, fangst \nog akvakultur"))

df2 %>%
  ggplot(aes(x = næring, y = val, fill = Kategorier)) +
  geom_bar(position = "dodge", stat = "identity") +
  theme_light() +
  scale_y_continuous(labels = scales::label_number())+
  theme(legend.text = element_text(size=8), legend.key.size = unit(.3, 'cm')) +
  theme(axis.text.x = element_text(angle = 40, hjust = 1)) +
  scale_x_discrete(labels=c("Helse- og \nomsorgstjenester","Industri", "Informasjon og \nkommunikasjon", "Jordbruk og \nskogbruk"))

df3 %>%
  ggplot(aes(x = næring, y = val, fill = Kategorier)) +
  geom_bar(position = "dodge", stat = "identity") +
  theme_light() +
  scale_y_continuous(labels = scales::label_number())+
  theme(legend.text = element_text(size=8), legend.key.size = unit(.3, 'cm')) +
  theme(axis.text.x = element_text(angle = 40, hjust = 1)) +
  scale_x_discrete(labels=c("Offentlig administrasjon \nog forsvar","Overnattings- og \nserveringsvirksomhet", "Transport utenom \nutenriks sjøfart", "Undervisning", "Varehandel og reparasjon \nav motorvogner"))
```

## Oppgave 2

Bruttoprodukt per sysselsatt er et godt mål for produktivitet i det offentlige på en oversiktlig skala. Den gir deg en oversikt over hvordan ting går, men må gå litt dypere til verks, altså ta en dypere analyse for og få nøyaktig data. Så slik vi ser det, funker det som en god indikator for om man trenger å ta en dypere analyse eller ikke.

## Oppgave 3

```{r}
#Velger ut riktig år og tar de samme næringene vi brukte i oppgave 1.
df_bp <- df_wide %>%
  filter(år %in% 2011:2021) %>%
  group_by(næring, år) %>%
  summarise(across(everything(), sum, na.rm = TRUE), .groups = 'drop')

df_bp <- df_bp[c(254:561),c(1,2,5,8)]
df_bp <- df_bp[-c(232:242),]

df_bp <- df_bp %>%
filter(grepl('Bergverksdrift|Finansierings|Fiske|omsorgstjenester|Industri|kommunikasjon|Jordbruk |administrasjon |serveringsvirksomhet|Transport utenom|Undervisning|Varehandel', næring))
```

```{r}
#Deler inn i 2 datasett. Ett for løpende og ett for faste priser.
df_bp_løpende <- df_bp[,c(1,2,3)]

df_bp_faste <- df_bp[,c(1,2,4)]

df_bp_løpende <- df_bp_løpende %>%
  rename("bp_løpende" = "Bruttoprodukt i basisverdi. Løpende priser (mill. kr)")

df_bp_faste <- df_bp_faste %>%
  rename("bp_faste" = "Bruttoprodukt i basisverdi. Faste 2020-priser (mill. kr)")
```

```{r}
df_bp_løpende %>%
  ggplot(aes(x=år, y=bp_løpende, color=næring)) +
  geom_line() +
  theme_minimal() +
  labs(y = "BNP i millioner", title = "Utvikling av bruttoprodukt", subtitle = "Løpende priser (mill. kr). 2011 - 2021") +
  scale_y_continuous(labels = scales::label_number()) +
  theme(legend.text = element_text(size=8))

df_bp_faste %>%
  ggplot(aes(x=år, y=bp_faste, color=næring)) +
  geom_line() +
  theme_minimal() +
  labs(y = "BNP i millioner", title = "Utvikling av bruttoprodukt", subtitle = "Faste 2020 priser (mill. kr). 2011 - 2021") +
  scale_y_continuous(labels = scales::label_number()) +
  theme(legend.text = element_text(size=8)) 
```

Når vi ser på "Transport utenom utenriks sjøfart" i faste priser så ser vi et kraftig fall i 2019. Men dersom vi ser på det i løpende priser i 2019. Så ser vi at nedgangen er slakere. Det er flere eksempler på dette i grafene. Men dette er den tydeligste. De løpende prisene viser oss at næringene ikke blir truffet like hardt i forhold til hvis det er faste priser. Vi ser at noen næringer er mer avhengig av løpende/faste priser en andre. Og dette kan være et produkt av at de er avhengige av andre ressurser som i seg selv også kan øke og falle i verdi.

Vi ser at "Industri" næringen også nyter bedre av løpende priser. Den har et lavere utgangspunkt på løpende priser en med faste priser. Men vi ser at de har en mer positiv utviklings rate. Det samme gjelder "Helse- og omsorgs tjenester".

"Offentlig administrasjon og forsvar" ser vi nyter godt av både løpende og faste priser. Den viser seg og være veldig stabil, antakelig fordi dette er jobber som trengs for forvaltningen av staten, noe som sier oss at endringene i produktprisene vil ha liten invirkning på bruttoproduksjons verdien til denne næringen.

## Oppgave 4

Siden oljeindustrien har så stor betydning for norsk økonomi, så er det blitt normalt å beregne fastlands-BNP. Fastlands-BNP omfavner produksjonen fra alle Norges næringer, utenom olje og gass utvinningen, rørtransporten og utenriks sjøfarten. Disse er ofte untatt fordi produksjonen i de næringene kan variere mye uten at det vil ha en for stor aktuell inflytelse for arbeidsledigheten og sysselsettingen. Det at de er unntatt gir oss også en god oversikt over den økonomiske situasjonen på fastlandet.

## Referanseliste

Ragnhild Vartdal & Mathias Ogre (2022, 8. september). Uventet fall i norsk fastlandsøkonomi. *E24*.
<https://e24.no/norsk-oekonomi/i/mQR6LL/uventet-fall-i-norsk-fastlandsoekonomi>\

Statistisk sentralbyrå. (23. august 2017). Hva er egentlig BNP? *SSB*.\
<https://www.ssb.no/nasjonalregnskap-og-konjunkturer/nasjonalregnskap/statistikk/nasjonalregnskap/artikler/hva-er-egentlig-bnp>

Finansdepartementet. (u.å.). Bruttonasjonalprodukt (BNP). *Ung Økonomi*
<https://www.ungokonomi.no/bruttonasjonalprodukt-bnp/>
